臺灣板橋地方法院民事判決　九十年度訴字第二三三○號
　　原　　　告　　林子畏即祭祀公業林本源管理人
　　被　　　告　　甲○○
　　　　　　　　　洪愉嫻
右當事人間請求拆屋還地等事件，本院判決如左：
    主    文
被告應將坐落於臺北縣板橋市○○段第一六六六之三地號土地上如附圖所示Ａ部份面
積積零點零零肆零公頃及Ｂ部份面積零點零零壹壹公頃上之房屋折除，將上開土地返
還原告。
被告應給付原告新台幣柒拾伍萬柒仟捌佰陸拾元，及自八十八年七月三十一日起，至
拆屋還地之日止，按年給付原告新台幣壹拾伍萬壹仟伍佰柒拾貳元。
原告其餘之訴駁回。
訴訟費用由原告負擔壹拾分之壹，餘由被告負擔。
本判決原告勝訴部份，於原告以新台幣壹佰萬元為被告供擔保後，得假執行。但被告
如於假執行程序實施前以新台幣貳佰參拾捌萬陸仟捌佰元為原告預供擔保得免予假執
行。
原告其餘假執行之聲請駁回。
    事    實
甲、原告方面：
    壹、聲明：求為判決〔一〕被告應將坐落於臺北縣板橋市○○段第一六六六之三
              地號土地上如附圖所示Ａ部份面積積零點零零肆零公頃及Ｂ部份面積
              零點零零壹壹公頃上之房屋折除，將上開土地返還原告。〔二〕被告
              應賠償原告新台幣〔下同〕貳佰貳拾壹萬捌仟伍佰元，並應自本院八
              十八年度訴字第一三０九號拆屋還地事件之起訴狀繕本送達翌日〔即
              八十八年七月三十一日〕起，至拆屋還地之日止，按年賠償原告肆拾
              肆萬參仟柒佰元。〔三〕陳明以供擔保為條件，聲請宣告假執行。
    貳、陳述：
          一、坐落於臺北縣板橋市○○段第一六六六之三地號土地係祭祀公林本源
              所有，管理人為林子畏，此有土地登記簿謄本足參，詎被告未得原告
              同意，無權占用右開土地興建房屋，原告自得訴請被告拆除上開房屋，
              將系爭土地返還原告。
          二、本案前曾向鈞院起訴〔八十八年度訴字第一三０九號〕，因遲延繳納
              『增補』之裁判費，經裁定駁回，惟上開案件之承審法官曾蒞現場勘
              測，勘測結果，被告占用之面積如左：〔一〕附圖所示Ａ部份，面積
              零點零零肆零公頃，係被告所有門牌號碼臺北縣板橋市○○路一二二
              號之房屋占用。〔二〕附圖所示Ｂ部份，面積零點零零壹壹公頃，係
              被告所有門牌號碼臺北縣板橋市○○路一二０號之房屋占用。原告自
              得訴請被告將坐落系爭土地上之房屋拆除，將土地返還原告。
          三、被告無權占用原告之土地，即無法律上之原因而受利益，致原告受有
              損害，系爭土地坐落於繁華市區，原告依公告現值百分之拾請求被告
              賠償損害，應為適當。查系爭土地公告現值每平方公尺為壹拾柒萬肆
              仟元，依土地法第九十七條規定，原告以公告現值年息百分之『伍』
              計算，請求被告返還伍年之不當得利，核計為貳佰貳拾壹萬捌仟伍佰
              元，即〔174000 X (5 /100) X 51(平方公尺)X 5(年)=0000000(元)〕
              。原告另請求被告自鈞院八十八年度訴字第一三０九號拆屋還地事件
              之起訴狀繕本送達翌日〔即八十八年七月三十一日〕起，至拆屋還地
              之日止，按年賠償原告肆拾肆萬參仟柒佰元。
          四、對被告答辯所為之陳述：
              〔一〕被告於前案曾抗辯稱：原告之管理人黃春榜同意其使用系爭土
                    地云云。惟查原告並無黃春榜者任管理人，黃春榜亦無原告特
                    別授權，何來同意權之有？又被告於前案曾請游輝信到庭證稱
                    ，其曾發文給原告，原告並無『回文』即視為默示〔同意〕云
                    云，更屬於法無據，原告從未允准被告占有使用系爭土地，被
                    告無權占有使用系爭土地，原告本於所有權之作用，自得請求
                    被告拆除地上物，將土地返還原告。
              〔二〕被告無權占有使用系爭土地興建房屋，嗣曾先後向原告請求購
                    買，唯被告『出價』係依公告現值加四成〔八十三年度每平方
                    公尺拾柒萬肆柒元加肆成每坪捌拾萬元〕，形同政府徵收，以
                    其價款繳納增值稅後，已無甚實益，折衷方式，稅款由被告繳
                    納，惟未達成協議，此亦有被告所具申請書可按，斯亦足證被
                    告係無權占用系爭土地，原告自得訴請被告拆屋還地。
              〔三〕原告未同意被告使用系爭土地，被告並無系爭土地之使用權〔
                    參見本院卷第二三頁〕。原告未授權給任何人表示出售或出租
                    系爭土地〔參見本院卷第四七頁〕。被告未經原告同意使用系
                    爭土地，並無使用之權源〔參見本院卷第八四頁〕。
              〔四〕關於鈞院八十九年度重訴字第二三七卷內之『和解筆錄』，並
                    非本案之和解筆錄，係「訴訟外之和解」，且經被告將所為「
                    和解」之意思表示撤銷〔參見本院卷第一０四頁〕。
    參、證據：提出─
          一、系爭土地八十八年十一月十五日複丈之複丈成果圖壹件〔附本院卷第
              七頁〕。
          二、系爭土地登記簿謄本壹件〔附本院卷第八頁、第九頁〕。
          三、系爭土地之地價謄本〔附本院卷第十頁〕。
          四、被告於八十三年三月二十八日所具申請書影本〔附本院卷第十一頁至
              第十四頁〕。
          五、八十九年度重訴字第二三七號案八十九年十月二十日言詞辯論筆錄影
              本壹件〔附本院卷第四十八頁、第四十九頁〕。
          並聲請調閱本院八十九年度重訴字第二三七號卷，暨聲請再度至現場勘驗
          測量。
乙、被告方面：
    壹、聲明：求為判決〔一〕原告之訴及假執行之聲請均駁回。〔二〕如受不利判
              決，願供擔保，請准宣告免為假執行。
    貳、陳述：
          一、原告主張被告於系爭土地上建築房屋，被告並不爭執，惟被告並非無
              權占有，而係經原告同意，茲敘述理由如下：
              〔一〕系爭土地於六十五年八月間，為配合原告之「林家花園」祖厝
                    整建及及周圍道路拓建，曾於同年月十八日，由「板橋市區○
                    街道整建促進委員會」召集「板橋市林家花園及周圍道路拓建
                    座談會」，內中「結論」為：「請公所報請縣府核准比照府中
                    路拓寬工程整建，凡可取得土地使用權同意書者，免空地比率
                    ，一律准予整理為四層樓，背后留設一防火巷，騎樓及地下室
                    依照規定留設，並委由建築師設計，送市公所核准後轉送縣府
                    備查」，凡此，乃被告得以在系爭土地上建築房屋之『初步』
                    。
              〔二〕六十六年四月二十七日，原告之祭祀公業林本源財產處理小組
                    」即依上開原則作成決議「１、對方之畸零地由公業收買。２
                    、由市公所以畸零地處理辦法『裁定』方式。」，原告從未採
                    收買方式，而依前揭原則，採２所示由市公所以畸零地處理辦
                    法以裁定方式辦理。
              〔三〕由於上開決議，臺北縣板橋市公所於六十六年六月十日以六六
                    北縣板工字第三四一二一號函知原告，表示「本市配合林家花
                    園整建打通府中路致造成倉後街一號及三號房屋基地成為畸零
                    地，..... 擬將貴祭祀公業所有位於圍牆以外，現已由該兩戶
                    業主所占用之土地，依畸零地合併使用辦法，逕予准該兩戶合
                    併使用建築房屋，....貴祭祀公業如對本所以上決定不表同意
                    ，請於文到五日內向本所提出異議，否則視為同意，本所即逕
                    予核發整建許可。」，足見被告業已取得原告之同意於系爭土
                    地建築房屋。
              〔四〕由於市公所核發整建許可，被告乃得於系爭土地上建築房屋，
                    而取得完工證明、所有權狀，在在足證被告非無權占用系爭土
                    地，原告之請求顯無理由。
          二、復按「土地所有人建築房屋逾越疆界者，鄰地所有人如知其越界而不
              即提出異議，不得請求移去或變更其建築物。但得請求土地所有人，
              以相當之價額購買越界部份之土地，如有損害，並得請求賠償。」，
              民法第七百九十六條定有明文。被告所有建物即門牌號碼臺北縣板橋
              市○○路一二０號，總面積壹肆捌點肆肆平方公尺，僅其中壹拾壹平
              方公尺越界建築於原告所有系爭第一六六六之三地號土地，僅有約百
              分之柒占用系爭土地，此乃肇因於發展林家花園即為原告之利益所致
              。臺北縣板橋市公所亦於六十六年六月十日以六六北縣板工字第三四
              一二一函知原告：本市配合林家園整建打通府中路致造成倉後街一號
              及三號房屋基地成為畸零地，..... 擬將貴祭祀公業所有位於圍牆以
              外，現已由該兩戶業主所占用之土地，依畸零地合併使用辦法，逕予
              准該兩戶合併使用建築房屋，....貴祭祀公業如對本所以上決定不表
              同意，請於文到五日內向本所提出異議，否則視為同意，本所即逕予
              核發整建許可。」，原告對於被告越界建築無從諉為不知，原告於享
              受利益當時，並未表示反對，今卻過河拆橋，訴令被告拆屋還地，不
              但為難被告，損及社會經濟，亦違背誠信，稽諸前揭規定，要屬無理
              。
          三、再者，「由自己之行為表示以代理權授與他人，或知他人表示為其代
              理人而不為反對之表示者，對於第三人應負授權人之責任。」，民法
              第一百六十九條定有明文。查被告於建屋之始，確係由原告祭祀公業
              之代表黃春榜及臺北縣板橋市公所向被告表示原告已同意被告得建屋
              於系爭土地上。臺北縣板橋市公所併以前開第三四一二一號函，告知
              原告上情，同市公所承辦人游輝信，於鈞院八十八年度訴字第一三０
              九拆屋還地事件八十八年十二月十七日庭訊時，證稱：「這件公文是
              我當時承辦的，當時發文是在問祭祀公業『被告有無蓋房子』。當時
              祭祀公業的『管理員』黃春榜有同意我們開協調會，祭祀公業都是由
              黃春榜管理員代表。祭祀公業管理員黃春榜同意，是黃春榜要求我們
              公所發文給他們默認，協調會黃春榜說不用書面紀錄，協調會當時，
              郭政一市長也在。」，因是，原告即令否認同意建屋乙節，惟渠既然
              明知黃春榜及臺北縣板橋市公所對外以原告之名義同意被告建屋於系
              爭土地上而未為任何反對之表示，即有「表現代理」之適用，原告即
              應負授權同意之責，如此方能保護善意之被告之權益，否則，被告豈
              不平白提供自已之土地供原告之林家花園打通道路，而使原告無償坐
              享巨大利益，如此焉有公平正義可言？
          四、被告係有法律上之原因，合法占有系爭土地，原告基於無權占有，請
              求被告拆屋還地及返還不當得利，非有理由。
          五、被告取得系爭建物之使用執照，係經土地所有權人同意，並由臺北縣
              板橋市公所證明係土地所有權人同意被告使用系爭土地〔參見本院卷
              第四七頁〕。系爭土地係原告所有沒錯，惟在府中路整建時，被告曾
              將柒坪土地給「倉後街」三十三號之吳若花使用，當初板橋市公所協
              調時，將原告之土地予被告使用，系爭建物已蓋到四樓，且有建築執
              照及使用執照，原告應知悉上情，即不得訴請被告拆屋還地〔參見本
              院卷第八四頁〕。
    參、證據：提出─
          一、六十五年八月十八日板橋市○○○○○道路拓建座談會記錄影本壹件
              〔附本院卷第五四頁、第五五頁〕。
          二、板橋市區○街道整建促委員會於六十五年十二月二十七日、二十九日
              之開會通知影本壹件〔附本院卷第五六頁、第五七頁〕。
          三、第二十六次祭祀公業林本源財產處理小組會議紀錄影本壹件〔附本院
              卷第五八頁〕。
          四、臺北縣板橋市公所六十六年六月十日六六北縣板工字第三四一二一號
              函影本壹件〔附本院卷第五九頁、第六０頁〕。
          五、臺北縣拆除合法房屋剩餘部份就地整建房屋完工證明書影本壹件〔附
              本院卷第六一頁〕。
          六、系爭建築改良物所有權狀影本貳件〔附本院卷第六二頁、第六三頁〕
              。
          七、臺北縣板橋地政事務所於八十八年十一月十五日複丈系爭土地之複丈
              成果圖影本壹件〔附本院卷第六四頁〕。
          八、本院八十八年度訴字第一三０九號案八十八年十二月七日之言詞辯論
              筆錄影本壹件〔附本院卷第六五頁至第六八頁〕。
丙、本院依原告之聲請至現場履勘兼請臺北縣板橋地政事務所勘測〔同所於九十一年
    一月十日以北縣板地測字第０九一００００六二０函覆本院並附送覆丈成果圖貳
    拾份來院〕，及依原告之聲請調閱本院八十九年度重訴字第二三七號卷，暨依職
    權調閱本院八十八年度訴字第一三０九號卷。
    理    由
甲、兩造爭執要旨：
    壹、原告起訴主張：坐落於臺北縣板橋市○○段第一六六六之三地號土地係祭祀
        公林本源所有，被告未得原告同意，無權占用右開土地如附圖所示Ａ、Ｂ部
        份〔面積依序為零點零零肆零公頃、零點零零壹壹公頃〕興建房屋，爰訴請
        被告拆除系爭房屋，將系爭土地返還原告，暨依不當得利之法律關係請求被
        告給付原告貳佰貳拾壹萬捌仟伍佰元，另請求被告自八十八年度訴字第一三
        ０九號拆屋還地事件之起訴狀繕本送達翌日〔即八十八年七月三十一日〕起
        ，至拆屋還地之日止，按年賠償原告肆拾肆萬參仟柒佰元，並以供擔保為條
        件，聲請准予宣告假執行。
    貳、被告對原告主張渠於系爭土地上建築房屋壹節，並不爭執，惟以：被告並非
        無權占有，而係經原告同意，於系爭土地建築房屋。再者，原告知悉被告越
        界建築系爭房屋，並未表示反對，即不得訴請被告拆屋還地。又原告即令否
        認同意建屋乙節，惟原告既然明知黃春榜及臺北縣板橋市公所對外以原告之
        名義同意被告建屋於系爭土地上而未為任何反對之表示，即有「表現代理」
        之適用，原告即應負授權同意之責，被告係有法律上之原因，合法占有系爭
        土地，原告請求被告拆屋還地及返還不當得利，非有理由，爰求為判決駁回
        原告之訴及假執行之聲請，並陳明如受不利判決，願供擔保，請准宣告免為
        假執行。
乙、得心證之理由：
    壹、原告主張坐落於臺北縣板橋市○○段第一六六六之三地號土地係祭祀公林本
        源所有壹節，為被告不爭，復據原告提出系爭土地之登記簿謄本為據〔附本
        院卷第八頁、第九頁〕。原告主張被告於附圖所示Ａ、Ｂ部份〔面積依序為
        零點零零肆零公頃、零點零零壹壹公頃〕興建房屋，亦為被告不爭，復據本
        院赴現場履勘，製有勘驗筆錄〔附本院卷第八四頁〕，暨函請臺北縣板橋地
        政事務所派員到場勘測後，於九十一年一月十日以北縣板地測字第０九一０
        ０００六二０函覆本院並附送覆丈成果圖足稽，凡此事實，信為真正。
    貳、關於被告主張其有權占有系爭土地興建系爭建物部份：
        一、查被告提出「六十五年八月十八日板橋市○○○○○道路拓建座談會記
            錄影本壹件」〔附本院卷第五四頁、第五五頁〕，上載：「為配合林家
            花園整建，改善市區中心〔含湳興、新興地區○街道及市容觀瞻專案計
            劃，經與會里長、市民代表一致提議為達成預期效果，本地區○○○○
            街道之空地及拆除整建之房屋〔含打通拓寬工程、打通騎樓及舊式房屋
            整建〕，請公所報請縣政府核准比照府中路拓寬工程整建辦法整建，凡
            可取得土地使用權同意書者，免空地比率，一律准予整建為四層樓，..
            ..」，其後，原告之「祭祀公業林本源財產處理小組」，於六十七年四
            月二十四日，假臺北市○○○路三一七舉行會議，就「板橋市公所以倉
            後街一號及三號房屋基地變為畸零地，無法整建，提出協商辦法，希望
            公業能給予同意。」壹案，作成決議，意旨略以：「同意以兩個方式處
            理，一、對方之畸零地由公業收買。二、由市公所以畸零地處理辦法裁
            定方式處理。」，此有被告提出之「第二十六次祭祀公業林本源財產處
            理小組會議紀錄影本壹件足參〔附本院卷第五八頁〕。據此，固堪認被
            告「原有」房屋坐落之基地，因上項整建而成畸零地，且原告同意由臺
            北縣板橋市公所依『畸零地處理辦法』即當時施行有效之臺灣省畸零地
            使用規則所定程序處理本件爭議。
        二、惟查當時施行有效之臺灣省畸零地使用規則原規定「畸零地非與其相鄰
            之唯一土地合併，無法建築使用時，該相鄰之土地非經留出合併所必須
            之土地，不得建築，但留出後所餘土地成為畸零地時，應全部合併使用
            。」〔第十一條〕，畸零地所有人與鄰地所有人無法達成協議時，應檢
            附有關文件，向縣市政府申請調處，縣市政府於查估合併土地附近之買
            賣市價，徵詢參與調處人之意見，並由各土地所有權人協商『合併建築
            』或『公開議價』，『互為買賣』或『合併建築』，調處貳次不成立時
            ，縣市政府應將第十一條規定範圍內之土地一併徵收後，辦理『標售』
            〔同規則第十二條、第十三條、第十四條〕。內政部於六十四年二月四
            日以台內營字第六一六六一八函釋示略以：「建築面積畸零狹小不合規
            定，應與鄰接土地調整地形合併使用者，建築法〔舊〕第四十四條、第
            四十五條定有一定之要件與程序，自不得以鄰接土地所有權人未能參加
            協議，即遽許需用土地人出具切結同意將來承買合併使用而先核准建築
            ，以保障人民權益。」〔內政部六十四年三月十三日台內營字第六二二
            三六八號函同旨〕。析言之，鄰地所有人雖同意主管機關依臺灣省畸零
            地使用規則所定程序處理其與畸零地所有人間有關合併建築使用之爭議
            ，仍待主管機關依法定程序處理，非謂一有上項同意〔指同意依臺灣省
            畸零地使用規則處理爭議〕，畸零地所有人即取得鄰地之占有使用權，
            被告據其提出之「六十五年八月十八日板橋市○○○○○道路拓建座談
            會記錄影本壹件」〔附本院卷第五四頁、第五五頁〕、「第二十六次祭
            祀公業林本源財產處理小組會議紀錄影本壹件〔附本院卷第五八頁〕，
            主張有權占有使用系爭土地，自非可採。
        三、臺北縣板橋市公所六十六年六月十日六六北縣板工字第三四一二一號致
            原告函〔影本附本院卷第五九頁、第六０頁〕全文係：「本市配合林家
            花園整建打通府中路，致造成倉後街一號及三號房屋基地成畸零地，依
            法已不能單獨使用，使二戶住民無處居處，素聞貴祭祀公業熱心公益，
            樂善好施，本所為該兩戶業主就地整建，擬將貴祭祀公業所有位於圍以
            外，現已為該兩戶業主佔〔占〕用之土地，依畸零地合併使用辦法，逕
            予准該兩戶業主合併使用建築房屋，並飾該兩戶業主逕向貴祭祀公業依
            法辦理承租或承購手續，貴祭祀公業如對本所以上決定不表同意，請於
            文到五日內向本所提出異議，否則視同同意，本所即予發整建許可。」
            。析索之：臺北縣板橋市公所前函意旨，係逕准被告將原告所有之系爭
            土地合併建築使用，惟遍查全部卷證，復未有適切之證據足以證明原告
            同意被告合併使用系爭土地，自不得認被告業取得系爭土地之使用權〔
            關於被告有否依前函於六十六年間將系爭土地合併建築壹節，容後述〕
            。被告據前函主張其有權占有使用系爭土地壹節，亦非可採。
    參、關於被告主張原告知悉被告越界建築系爭房屋，並未表示反對，即不得訴請
        被告拆屋還地部份：
        一、按「土地所有人建築房屋逾越疆界者，鄰地所有人如知其越界而不即提
            出異議，不得請求移去或變更其建築物。但得請求土地所有人，以相當
            之價額，購買越界部分之土地，如有損害，並得請求賠償。」，民法第
            七百九十六條固定有明文，惟上開條文所謂「建築房屋」云者，須為房
            屋之建築，如非新建，僅為房屋之修繕或為房屋之部份變更，不在此適
            用範圍之內。
        二、查被告提出系爭建物之所有權狀影本貳件〔附本院卷第六二頁、第六三
            頁〕，其中門牌號碼臺北縣板橋市○○路一二二號，坐落之基地為「板
            橋市○○段第一六六六之二地號土地」〔參見本院卷第六二頁〕，門牌
            號碼同址一二二號，坐落之基地為同上地段第一六六九地號及第一六六
            六之二地號土地〔參見本院卷第六三頁〕。臺北縣板橋地政事務所收件
            字號『六十九年』十一月二十二日板地測字第一九０九二號、第一九０
            九三號建物複丈〔勘測〕結果所載建物坐落之地號亦同〔參見本院八十
            八年度訴字第一三０九號卷第四九頁至第五一頁〕。均『未』坐落於系
            爭第一六六六之三地號土地上，被告主張其於六十六年間建造系爭建物
            之際即有越界建築之情事，已非可信。再查，臺北縣板橋地政事務所於
            六十九年間勘測上址門牌第一二二號建物結果，基層面積為「貳伍點參
            柒平方公尺」，騎樓地面積為「壹壹點柒肆平方公尺」〔參見本院八十
            八年度訴字第一三０九號卷第五０頁反面〕，合計為「參柒點壹壹平方
            公尺」，惟本院囑同地政事務所往現場勘測，上址門牌第一二二號建物
            占用系爭第一六六六之三地號土地部份即附圖Ａ部份之面積為『肆拾平
            方公尺』，竟『大於』上開建物建築完成之原面積，顯見，被告所有系
            爭建物占用系爭如附圖所示Ａ、Ｂ部份之土地，應係被告於六十九年間
            建築完成『後』『拓建』之結果，即係將上址房屋作部份變更而占用系
            爭土地，按諸上述，即非前開法條所定之越界建築，被告據其上項主張
            謂原告不得訴請其拆屋還地，亦非可採。
    肆、關於被告主張「原告明知黃春榜及臺北縣板橋市公所對外以原告之名義同意
        被告建屋於系爭土地上而未為任何反對之表示，即有『表現代理』之適用，
        應負授權同意之責」部份：
        一、由自己之行為表示以代理權授與他人，或知他人表示為其代理人而不為
            反對之表示者，對於第三人應負授權人之責任，固為民法第一百六十九
            條前段明定，所謂「他人表示為其代理人」，該他人須主張代理權存在
            ，如自稱為某某之代理人，或屢次以某某之代理人之名義與第三人訂約
            等是。又知他人表示為其代理人而不為反對之表示者，以本人實際知其
            事實為前提，其主張本人知此事實者，應負舉證之責〔最高法院六十八
            年度台上字第一０八一號判例意旨參照〕。
        二、查證人游輝信於本院八十八年度訴字第一三０九號拆屋還地一案到庭證
            述全文係：「我是在市公所服務，擔任兵役課長，這件公文是我當時承
            辦的公文，當時發文是在問祭祀公業『被告有無蓋房子』。當時際祀公
            業的管理員黃春榜有同意我們開的協調會，祭祀公業都是由黃春榜管理
            員代表。祭祀公業管理員黃春榜同意，是黃春榜要求我們公所發文給他
            們默認，協調會黃春榜說不用書面紀錄。協調會當時郭政一市長也在。
            黃春榜是『管家』，不是管理員。」〔參見本院八十八年度訴字第一三
            ０九卷第七七頁〕。查無隻字片語言及黃春榜曾向何人表示其係原告之
            代理人暨代理原告為何項意思表示之代理權存在。又前引臺北縣板橋市
            公所六十六年六月十日六六北縣板工字第三四一二一號致原告函全文，
            亦未見臺北縣板橋市公所表示其係原告之代理人。被告主張「黃春榜及
            臺北縣板橋市公所對外以原告之名義同意被告建屋於系爭土地上」，即
            嫌無據，未便遽信。
    伍、按所有人對於無權占有或侵奪其物所有權者，得請求返還之，對於妨害其所
        有權者，得請求除去之，有妨害其所有權之虞者，得請求防止之，民法第七
        百六十七條定有明文。又以無權占有為原因，請求返還所有物之訴，被告對
        原告就其物所有權存在之事實無爭執，而僅以非無權占有為抗辯者，原告對
        於被告無權占有之事實，無舉證責任，被告應就其取得占有，係有正當權源
        之事實證明之，如不能證明，則應認原告之請求為有理由〔最高法院七十二
        年台上字第一五五二號判決意旨參照〕。系爭土地係原告所有，業見前述，
        被告提出前開攻擊防禦方法，均不能證明其係據正當權源占用系爭土地，按
        諸上述，即應認原告之請求為有理由，原告訴請被告拆屋還地，自應准許。
    陸、又按無權占有他人土地，可能獲得相當於租金之利益為社會通常之觀念〔最
        高法院六十一年台上字第一六九五號判例意旨參照〕，原告訴請被告返還不
        當得利，亦屬有據；按城市地方房屋之租金，以不超過土地及建物申報總價
        額年息百分之十為限，土地法第九十七條定有明文，而土地法第九十七條之
        規定，於租用基地建築房屋準用之，復為土地法第一百零五條明定；又土地
        法第九十七條規定之土地價額，係指法定地價而言，土地法第九十七條、土
        地法施行法第二十五條分別定有明文。而土地法第一百四十八條規定，土地
        所有權人依土地法所申報之地價為法定地價。故土地法第九十七條所謂之土
        地申報價額，即指該土地之申報地價而言。查系爭土地之申報地價為每平方
        公尺「參萬柒仟壹佰伍拾貳元」，此有系爭土地之登記簿謄本足參〔參見本
        院八十八年度訴字第一三０九卷第七頁〕。系爭土地附近商店林立，後面即
        為林家花園後門，步行十餘分鐘即有電影院〔參見本院八十八年度訴字第一
        三０九卷第六０頁〕，市況尚稱繁榮。本院審酌系爭土地附近繁榮程度，及
        系爭土地利用情形，認被告就附圖Ａ、Ｂ土地所受相當於租金之利益，以按
        申報地價年息百分八計算為相當，亦即每平方公尺每年貳仟玖佰柒拾貳元〔
        37,152Ｘ8 % =2972小數點以下四捨五入〕為相當。
    柒、系爭如附圖所示Ａ、Ｂ部份土地之面積合計為伍拾壹平方公尺，據此核計原
        告請求被告返還前伍年〔指八十八年度訴字第一三０九號拆屋還地事件之起
        訴狀送達被告之日〔含〕前伍年〕之不當得利，核計為柒拾伍萬柒仟捌佰陸
        拾元〔即：2972 Ｘ 51 Ｘ 5 =757860〕 。自八十八年度訴字第一三０九號
        起訴狀繕本送達被告之翌日〔即八十八年七月三十一日〕起，至拆屋還地之
        日止，按年返還原告不當得利之金額為壹拾伍萬壹仟伍佰柒拾貳元〔即：即
        2972 Ｘ 51= 151572〕，原告請求被告返還不當得利，於上開範圍內之請求
        ，為有理由，逾此範圍之請求為無理由。
    捌、從而，原告訴請被告將坐落於臺北縣板橋市○○段第一六六六之三地號土地
        上如附圖所示Ａ部份面積積零點零零肆零公頃及Ｂ部份面積零點零零壹壹公
        頃上之房屋折除，將上開土地返還原告，暨訴請被告給付原告柒拾伍萬柒仟
        捌佰陸拾元，及自八十八年七月三十一日起，至拆屋還地之日止，按年給付
        原告壹拾伍萬壹仟伍佰柒拾貳元，為有理由，應予准許，逾此範圍之請求，
        為無理由，應予駁回。
    玖、本件事證已臻明確，兩造其餘主張陳述及所提之其他證據，與本判決之前開
        判斷無影響，不予逐一論述，併此敘明。
丙、假執行之宣告：
    兩造陳明願供擔保，聲請宣告假執行或免為假執行，經核原告勝訴部分，合於法
    律規定，爰分別酌定相當之擔保金額宣告之；原告敗訴部份，假執行之聲請失所
    依據，應予駁回。
丁、結論：本件原告之訴為一部有理由，一部無理由，依民事訴訟法第七十九條但書
    、第三百九十條第二項、第三百九十二條，判決如主文。
中　　　華　　　民　　　國　　九十一　　年　　　五　　　月　　 三十一　 日
台
                                臺灣板橋地方法院民事第二庭
~B法　　　官　陳福來
右為正本係照原本作成。
如對本判決上訴，須於判決送達後廿日內向本院提出上訴狀。
中　　　華　　　民　　　國　　九十一　　年　　　五　　　月　　 三十一　日
~B法院書記官　李威賜
